【裁判字號】    90,簡上,105
【裁判日期】    900531
【裁判案由】    損害賠償
【裁判全文】
臺灣高雄地方法院民事判決  九十年度簡上字第一○五號
    上  訴  人  孫燕謀即孫燕.
    被  上訴人  私立東方工商專科學校
    法定代理人  甲○○
    被  上訴人  乙○○
右當事人間請求損害賠償事件，上訴人對於中華民國八十九年十二月二十八日本院八
十九年度岡簡字第三七九號第一審判決提起上訴，本院判決如左：
    主      文
上訴駁回。
第二審訴訟費用由上訴人負擔。
    事      實
甲、上訴人方面：
一、聲明：求為判決
  (一)原判決廢棄。
  (二)被上訴人應給付上訴人畢業證書。
  (三)被上訴人應給付上訴人新台幣（下同）十萬元。
二、陳述：除與原審判決書所載者相同茲予引用外，補稱：上訴人經由訴願、再訴願
    、行政訴訟等救濟途徑請求被上訴人發給畢業證書，應無時效消滅之理，原審判
    決以時效消滅為由，尚有謬誤，另被上訴人不發給上訴人畢業證書，致上訴人求
    職困難，爰併請求精神上損害賠償十萬元。
三、證據：援用原審之立證方法，另提出修業證明書、高雄縣警察局簡便行文表、教
    育部訴願決定書、行政院決定書、行政法院八十三年度裁字第一四三三號裁定等
    影本為證。
乙、被上訴人私立東方工商專科學校方面：
一、聲明：求為判決駁回上訴，第二審訴訟費用由上訴人負擔。
二、陳述：除與原審判決書所載者相同茲予引用外，補稱：依司法院大法官會議第三
    八二號解釋理由，上訴人應於退學時，應先行用盡校內申訴途徑後，再依法提起
    訴願、行政訴訟，應無民事訴訟程序之適用。縱上訴人得適用民事訴訟程序救濟
    ，亦應於民國七十六年時效完成，上訴人於八十三年三月四日提起訴願，八十九
    年十一月提起民事訴訟，均已罹於時效。
丙、被上訴人乙○○方面：
一、聲明：求為判決駁回上訴，第二審訴訟費用由上訴人負擔。
二、陳述：除與原審判決書所載者相同茲予引用外，補稱：上訴人在求學期間為五十
    七年八月至六十一年六月，被上訴人擔任第五任註冊組長期間為六十二年八月至
    七十年十二月，擔任註冊組長期間並無與上訴人發生糾紛。
    理      由
一、按「原告之訴訟事件不屬普通法院之權限者，法院應以裁定駁回之。」此為民事
    訴訟法第二百四十九條第一項第一款所明定，亦即民事訴訟制度原為保護私法上
    權利而設，故凡人民對國家本於公法上權力之作用所為處分（即行政處分）有所
    不服，應向該管上級行政官署提起訴願，不得依民事訴訟程序，向通常法院訴請
    裁判（參照最高法院十九年上字第二四一四號判例）。此為學說所稱訴訟成立要
    件中之絕對要件，無論當事人有無爭執，法院均應依職權調查。
    本件上訴人起訴請求被上訴人發給畢業證書，並以被上訴人未發給畢業證書致受
    有損害而併請求被上訴人賠償十萬元，是本件首應審酌民事普通法院有無審理權
    限。
二、次按「公立學校係各級政府依法令設置實施教育之機構，具有機關之地位，而私
    立學校係依私立學校法經主管教育行政機關許可設立並製發印信授權使用，在實
    施教育之範圍內，有錄取學生、確定學籍、獎懲學生、核發畢業或學位證書等權
    限，係屬由法律在特定範圍內授與行使公權力之教育機構，於處理上述事項時亦
    具有與機關相當之地位（參照司法院釋字第二六九號解釋）。是各級公私立學校
    依有關學籍規則或懲處規定，對學生所為退學或類此之處分行為，足以改變其學
    生身分及損害其受教育之機會，此種處分行為應為訴願法及行政訴訟法上之行政
    處分，並已對人民憲法上受教育之權利有重大影響。人民因學生身分受學校之處
    分，得否提起行政爭訟，應就其處分內容分別論斷。」司法院大法官會議第三八
    二號解釋理由書第二段所明定，可資參照。準此，私立學校就核發畢業證書之權
    限，係屬法律在特定範圍內授與行使公權力之教育機構，於決定是否發給時具有
    機關之地位，就其所為決定，有行政訴訟之被告當事人能力。從而，私立學校學
    生就私立學校決定不發給畢業證書而有爭執時，應循行政爭訟途徑救濟，民事法
    院就此並無審判權限。
    本件上訴人主張之請求發給畢業證書之權利性質，參諸前揭說明可知，係屬公法
    上權利，民事法院就此並無審判權限。至於上訴人曾於八十三年十一月二十二日
    經最高行政法院以八十三年度裁字第一四三三號裁定認為「私立學校非依法組織
    之國家機關，無對外行處分之權能．．．上訴人應循民事訴訟程序訴請普通法院
    裁判」云云，惟查該裁定忽略七十九年十二月七日司法院大法官會議第二六九號
    解釋文所闡釋之「委託行政」，且該權利性質業於八十四年六月二十三日經前揭
    司法院大法官會議第三八二號解釋理由書明確認定係屬公法性質，況該裁定並無
    既判力（參照行政訴訟法第二百十三條、第二百十四條、第二百十六條、第二百
    十七條），本院自不受最高行政法院前開裁定之拘束，從而，上訴人無從循民事
    訴訟途徑請求被上訴人應發給畢業證書。
三、再按「因故意或過失，不法侵害他人之權利者，負損害賠償責任。故意以背於善
    良風俗之方法，加損害於他人者亦同。」民法第一百八十四條第一項定有明文。
    其中所謂權利，應指一切私權而言（參照最高法院三十九年台上字第九八七號判
    例），並不包括公法權利在內，而侵害公權之法律效果，應專以認許該公權之法
    律定之，要無民法有關侵權行為各規定之適用（司法院台函民字第四０五一０
    號函亦同此旨）。是因公法權利受損害者，尚非民法侵權行為法則所得救濟。
    本件上訴人係以被上訴人不發給畢業證書致謀職困難而受有損害，並請求損害賠
    償，是上訴人所受損害者係請求發給畢業證書之權利，然此權利具公法性質，已
    如前述，故上訴人公法權利受損，參酌前揭說明，並非民事侵權行為法則所得救
    濟，從而，被上訴人私立東方工商專科學校辯稱本件應無民事訴訟之適用為可採
    ，上訴人此部分請求亦無理由。
四、綜上，本件上訴人主張之發給畢業證書部分，民事法院就此並無審判權限，應以
    裁定駁回；另請求被上訴人給付十萬元部分，並非民事侵權行為法則所稱之私權
    受到侵害。原審為上訴人敗訴之判決，理由雖有不當，但其結論則無二致，上訴
    人仍執前詞爭執提起上訴，其上訴為無理由，應予駁回。
五、據上論結，本件上訴為無理由，依民事訴訟法第四百三十六條之一第三項、第四
    百四十九條第二項、第七十八條，判決如主文。
中      華      民      國    九十      年      五      月    三十一    日
                              臺灣高雄地方法院民事第二庭
~B審判長法官  陳明富
~B法      官  曾吉雄
~B法      官  楊智守
右為正本係照原本作成。
本判決不得上訴。
中      華      民      國    九十      年      六      月    一        日
~B法院書記官  劉企萍


司法院資訊處製作；財團法人民間司法改革基金會備份。
